【裁判字號】    95,訴,906
【裁判日期】    970219
【裁判案由】    排除侵害等
【裁判全文】
臺灣桃園地方法院民事判決               95年度訴字第906號
原      告  丙○○
訴訟代理人  廖克明律師
複  代理人  戊○○
被      告  桃園縣中壢市公所
法定代理人  乙○○
訴訟代理人  邱永祥律師
被      告  臺灣自來水股份有限公司
法定代理人  丁○○
訴訟代理人  甲○○
上列當事人間請求排除侵害等事件，於中華民國97年1月31日言
詞辯論終結，本院判決如下：
    主      文
被告桃園縣中壢市公所應將坐落桃園縣中壢市○○段第五七六地
號土地上如附圖所示綠色部分鋪設面積二三五點四九平方公尺之
柏油，全部剷除回復原狀，並將上開土地返還原告及全體共有人
。
被告臺灣自來水股份有限公司應將埋設在坐落桃園縣中壢市○○
段第五七六地號土地下如附圖所示ABCDEF連線位置之自來水管線
，全部拆除回復原狀，並將上開土地返還原告及全體共有人。訴
訟費用由被告負擔。
    事實及理由
壹、程序部分
一、按訴狀送達後，原告不得將原訴變更或追加他訴，但被告同
    意者、請求之基礎事實相同者、或不甚礙被告之防禦及訴訟
    之終結者，不在此限；被告於訴之變更或追加無異議，而為
    本案之言詞辯論者，視為同意變更或追加，民事訴訟法第25
    5 條第1 項第1 款、第2 款、第7 款、第2 項分別定有明文
    。經查，本件原告起訴時，其訴之聲明原為：「1.被告桃園
    縣中壢市公所應將原告所有中壢市○○段興南小段第4-23地
    號（重測後地號為大江段576 地號）之土地上鋪設之柏油，
    全部剷除並回復原狀。2.被告臺灣自來水股份有限公司應將
    原告所有中壢市○○段興南小段第4-23地號之土地下之自來
    水管線，全部拆除並回復原狀。3.被告桃園縣中壢市公所於
    第1 項回復原狀暨被告臺灣自來水股份有限公司於第2 項回
    復原狀後，被告等應將原告所有中壢市○○段興南小段第4-
    23地號之土地返還與原告。」嗣於本院會同兩造及桃園縣中
    壢地政事務所測量人員勘測被告等占用位置及實際面積後，
    原告於民國97年1 月31日本院審理時當庭變更訴之聲明為：
    「1.被告桃園縣中壢市公所應將原告所有桃園縣中壢市○○
    段興南小段第4-23地號（重測後地號為大江段第576 地號）
    土地上如附圖所示綠色部分鋪設面積235.49平方公尺之柏油
    全部剷除回復原狀，並將上開土地返還原告及全體共有人。
    2.被告臺灣自來水股份有限公司應將埋設在原告所有桃園縣
    中壢市○○段興南小段第4-23地號土地下如附圖所示ABCDEF
    連線位置之自來水管線全部拆除回復原狀，並將上開土地返
    還原告及全體共有人。」核其請求之基礎事實相同，且不甚
    礙被告之防禦及訴訟之終結，而被告就其訴之變更並無異議
    而為本案之言詞辯論，揆諸前開規定，應予准許。
二、次按當事人喪失訴訟能力或法定代理人死亡或其代理權消滅
    者，訴訟程序在有法定代理人或取得訴訟能力之本人承受其
    訴訟以前當然停止；又上開訴訟當然停止情形，於有訴訟代
    理人時不適用之，民事訴訟法第170 條、第173 條分別定有
    明文。本件被告臺灣自來水股份有限公司於訴訟進行中其法
    定代理人由徐享崑變更為丁○○，揆諸前揭說明，被告聲明
    由現任法定代理人承受訴訟，於法有據，應准許之。
貳、實體部分
一、原告起訴主張：原告係坐落桃園縣中壢市○○段第576 地號
    （重測前為桃園縣中壢市○○段興南小段第4-23地號）之土
    地共有人之一，被告桃園縣中壢市公所（下稱中壢市公所）
    竟未得原告同意，於61年間即逕行在上開土地如附圖所示綠
    色部分鋪設柏油路面（下稱系爭道路），供作訴外人大江染
    整廠股份有限公司（下稱大江公司）之廠區○○道路使用，
    嗣大江公司將其廠區讓售與訴外人新興紡織股份有限公司（
    下稱新興公司）後，被告中壢市公所仍持續就系爭道路加封
    養護。而後原告雖向被告中壢市公所請求回復原狀，反因新
    興公司之陳情，使桃園縣政府將系爭道路認定為既成道路而
    存在有公用地役關係，雖原告對上開認定之行政處分不服提
    起訴願，復歷經多次訴願決定撤銷原處分，惟桃園縣政府不
    顧訴願決定仍認定系爭道路存在公用地役關係。上開桃園縣
    政府違法不當之認定，無從作為被告中壢市公所鋪設柏油養
    護道路之正當權源。又被告臺灣自來水股份有限公司（下稱
    自來水公司）於不詳某時起，亦未經原告同意即在系爭道路
    地下如附圖所示ABCDEF連線位置埋設自來水管線，亦侵害原
    告之所有權。準此，原告既未曾同意被告等使用上開土地，
    渠等又無何正當權源，故被告在系爭道路鋪設柏油及埋設管
    線之行為，均屬無權占有並剝奪原告本於所有權所得使用收
    益系爭土地之權利，爰依民法第767 條、第821 條之規定，
    請求被告等將如附表所示之系爭土地回復原狀並返還原告及
    全體共有人。並聲明：如主文所示。
二、被告中壢市公所抗辯：上開土地與重測前同地段第2-8 、4-
    10地號土地之部分範圍，原於61年間業經訴外人即當時系爭
    土地共有人葉萬炮、和訴外人葉福隆以每坪土地新臺幣（下
    同）150 元、地上補償每坪50元之對價售與大江公司，供大
    江公司作為廠區○○道路使用，大江公司則應另給付葉萬炮
    每坪100 元之整地費。故依上開不動產買賣契約內容，系爭
    土地應在葉萬炮履約整地點交給大江公司使用時，即存有道
    路型態。爾後系爭道路並先後供大江公司、新興公司通行及
    附近居民前往位在上開廠區後方之土地公廟參拜使用，如此
    持續數十餘年，系爭道路自應形成既成道路而有公用地役關
    係存在，則被告中壢市公所為不特定多數人通行而在系爭道
    路鋪設柏油、加封養護，此舉即無不當。退萬步言，縱認系
    爭道路並無公用地役關係存在，然葉萬炮既為上開土地之分
    管人，其本已基於分管權限將系爭道路讓售與大江公司（僅
    因上開土地係農地，據當時法令規定不得分割，故無法將系
    爭道路自上開土地作標示分割後移轉登記予大江公司），且
    葉福隆、葉萬炮已另行出具土地使用同意書予大江公司，以
    證系爭道路業經同意供作大江公司廠區聯外通行使用。從而
    被告中壢市公所係出於有權使用人之授意始在系爭道路鋪設
    柏油，自非無權占用云云。並聲明：請求駁回原告之訴。
三、被告自來水公司抗辯：被告自來水公司為公用事業，遇有用
    水戶申請接管就必須前往埋設；況系爭道路存在公用地役關
    係，且供作道路使用之初有經上開土地分管人同意，則自來
    水管線應可埋設在系爭道路下云云。並聲明：請求駁回原告
    之訴。
四、兩造不爭之事實：
    (一)系爭道路位在桃園縣中壢市○○段第576地號（重測前為
      桃園縣中壢市○○段興南小段第4-23地號）土地上，該筆
      土地於61年間共有人為葉萬炮及原告，嗣葉萬炮死亡後由
      繼承人辦畢繼承登記，現共有人為訴外人葉羅英妹、葉元
      誠、葉元清及原告。
    (二)被告中壢市○○○○○道路如附圖所示綠色部分面積235.
      49平方公尺鋪設柏油並養護。
    (三)被告自來水公司於系爭道路地下如附圖所示ABCDEF連線位
      置司埋設自來水管線。
五、本院之判斷：
    本件爭點為：1.系爭道路是否存在有公用地役關係？2.被告
    有無其他占有系爭道路之正當權源？本院判斷如下：
  (一)系爭道路並無存在公用地役關係
    按公用地役關係乃私有土地而具有公共用物性質之法律關係
    ，既成道路成立公用地役關係，首須為不特定之公眾通行所
    必要，而非僅為通行之便利或省時；其次，於公眾通行之初
    ，土地所有權人並無阻止之情事；其三，須經歷之年代久遠
    而未曾中斷，所謂年代久遠雖不必限定其期間，但仍應以時
    日長久，一般人無復記憶其確實之起始，僅能知其梗概（例
    如始於日據時間、八七水災等）為必要，業經司法院大法官
    會議釋字第400 號解釋著有明文。是以，本件系爭道路是否
    成立公用地役關係，即應以上開解釋所示之要件判斷之。經
    查：
    1.系爭道路附近大多係雜草或田地，自桃園縣中壢市○○路
      ○ 段與系爭道路之交界處進入後，該柏油道路左側僅有民
      宅2 棟，其餘雜草叢生，右側則是菜園，道路末端右側有
      訴外人尚振股份有限公司（下稱尚振公司），道路盡頭則
      為大江公司中壢工廠入口，該廠現所有權人為新興公司，
      惟目前已呈停業廢棄狀態，上開工廠內部最裡側位在廠區
      後方河川地處有一座土地公廟，須經由工廠內部行走約5
      分鐘始達等情，此有本院96年12月7 日勘驗筆錄及系爭道
      路附近照片12張附卷可稽（本院卷二第2 、3 、5 -10 頁
      ）。是以，系爭道路自新生路3 段彎入後乃是無其他岔路
      對外連結之封閉系統，且周遭僅有可得特定之尚振公司及
      零星2 戶民宅住戶較可能利用該條道路。按公用地役關係
      存在之目的係為供公眾通行之用，故須供公眾通行之事實
      持續存在，如現況已非供公眾通行之用，即難謂存在公用
      地役關係，從而，依上述，系爭道路因不符合「須為不特
      定公眾通行所必要」之要件，自難認有公用地役關係存在
      。
    2.被告中壢市公所雖辯稱：上開土地公廟於61年間大江公司
      建廠之前即已存在，當時該廠為免民眾反彈，故同意信徒
      得穿越廠內至廟前膜拜，是系爭道路自61年間已供不特定
      多數人使用迄今，自應成立公用地役關係云云。然查上開
      土地公廟位在現新興公司廠區內最後方之河川地上，自工
      廠入口即系爭道路終點處出發，必須穿越廠區內並步行約
      5 分鐘後始可抵達已如前述，則以此相對位置觀之，該土
      地公廟既係位於私人廠區最裏側，於大江公司尚營運時，
      該廠區是否可能未設門禁而讓一般民眾以膜拜廟神為由任
      意進出？一般民眾是否可穿越工廠內部而前往該廟參拜？
      均啟人疑竇。再以，上開土地公廟位處偏僻，系爭道路係
      以新興公司廠區為終點，依地形觀之，並非直接通往上開
      土地公廟，而系爭道路周遭多為雜草與田地，民宅亦僅有
      2 、3 棟，附近居民甚少，故縱有零星信徒穿越上開工廠
      至廠區最裡側之該廟膜拜，系爭道路亦難認係供「不特定
      公眾通行所必要」，故被告所辯，尚不足採。
    3.被告中壢市公所雖另提出桃園縣政府已認定系爭道路為既
      成道路之行政處分，並抗辯其鋪設柏油係本於正當權源云
      云。惟查：桃園縣政府雖以92年8 月22日府工土字第0920
      193031號函認定系爭道路符合桃園縣建築管理自治條例第
      4 條第1 款現有巷道規定，乃供公眾通行具有公用地關之
      巷道，惟嗣該處分因原告提起訴願，已經內政部訴願委員
      會（下稱訴委會）以系爭道路無公用地役關係為由，經93
      年4 月26日台內訴字第0930003380號訴願決定撤銷上開認
      定，桃園縣政府雖再以93年6 月30日府工土字第09301630
      40號函維持其原認定，然亦二度遭訴委會以94 年5月10日
      台內訴字第0940003261號訴願決定撤銷，嗣桃園縣政府已
      以94年6 月3 日府工土字第0940126147函撤銷其前認定系
      爭道路為現有巷道之行政處分。茲桃園縣政府雖再於96年
      6 月8 日以府城都字第0960190226號函認定系爭道路具有
      公用地役關係，原告亦再提起訴願，現仍在訴委會審理進
      行中等情，此有上開函文等資料附卷為憑（見本院卷一第
      14-32 頁、第168 頁）。然按公用地役關係之成立要件，
      前開司法院大法官會議釋字第400 號解釋已釋明甚詳，本
      院不受行政機關見解之拘束，本件系爭道路乃非供不特定
      之公眾通行所必要，無從認為存有公用地役關係（理由已
      如前述），故被告中壢市公所辯，自無可採。
    4.綜上，系爭道路既非供不特定之公眾通行所必要，即無公
      用地役關係存在，被告以公用地役關係存在為由，主張原
      告須容忍渠在系爭土地舖設養護柏油、埋設自來水管線，
      自屬無理由。
  (二)被告並無其他占有系爭道路之正當權源
    1.被告中壢市公所部分：
      按當事人主張有利於己之事實者，就其事實有舉證之責任
      ，民事訴訟法第277條前段定有明文。又按以無權占有為
      原因，請求返還所有物之訴，被告對原告就其物有所有權
      存在之事實無爭執，而僅以非無權占有為抗辯者，原告於
      被告無權占有之事實，無舉證責任，被告應就其取得占有
      係有正當權源之事實證明之。如不能證明，則應認原告之
      請求為有理由。本件被告中壢市公所雖抗辯系爭土地原共
      有人葉萬炮係基於分管契約現實占有該地，並於61年間同
      意將系爭道路提供大江公司作聯外通行使用，嗣大江公司
      將前開廠區讓售與新興公司，被告中壢市公所復據新興公
      司之申請前往系爭道路進行養護，故被告中壢市公所係基
      於有權使用者之授意而鋪設柏油，並非無正當權源云云。
      然原告既否認上開土地存有分管契約之事實，則被告中壢
      市公所就此項有利於己之事實，應負有舉證之責。
      (1)經查，被告雖提出葉福隆、葉萬炮於61年11月13日將系
        爭道路出售與大江公司供其廠區作聯外通行使用之不動
        產買賣契約書為證，且卷內雖尚有由葉福隆、葉萬炮出
        具之土地使用同意書1 紙（本院卷一第29、175 頁），
        惟綜觀上開買賣契約書及同意書中，僅有葉福隆、葉萬
        炮二人具名，系爭土地之另一共有人即原告並無參與該
        等合意；又被告雖稱依上開買賣契約第7 條約定葉萬炮
        應於61年11月30日點交土地給大江公司、另第14條約定
        大江公司應給付每坪100 元之整地費用給葉萬炮，均足
        證葉萬炮為分管下之現實占有人云云，然上開契約內容
        不過係表示契約當事人間所約定之權利義務關係，尚無
        從據此即認定原告與訴外人葉萬炮間就系爭土地成立分
        管契約。
      (2)又按各共有人，按其應有部分，對於共有物之全部，有
        使用收益之權；又共有物，除契約另有訂定外，由共有
        人共同管理之，民法第818 條、820 條第1 項分別定有
        明文。本件被告並無法舉證系爭土地存在分管契約，則
        共有人若欲同意他人使用共有物，即應得全體共有人同
        意，始得為之。前揭同意在系爭土地鋪設柏油道路供他
        人使用之人既為葉福隆與葉萬炮，而非系爭土地之全體
        共有人，基於債之相對性及前開法條規定，大江公司自
        不得以之對抗其餘未為同意之共有人即原告，故難認大
        江公司對於原告係有權使用。準此，被告中壢市公所辯
        稱其在系爭道路鋪設柏油，係基於有權使用人之授權，
        即屬無據，其此抗辯自不可採。
      (3)從而，被告中壢市公所既無法舉證證明其就系爭道路有
        何正當權源，其未經原告同意而該處鋪設柏油進行養護
        ，應屬無權占有，已甚明確。
    2.被告自來水公司部分：
      按所有人於法令限制範圍內，得自由使用、收益、處分其
      所有物，並排除他人之干涉，此為民法第765 條所明定；
      又按自來水事業於必要時，得在公私土地下埋設水管或其
      他設備，工程完畢時，應恢復原狀，並應事先通知土地所
      有權人或使用人。前條使用公私土地，應擇其損害最少之
      處所及方法為之，如有損害，應按損害之程序予以補償，
      其有爭議時，由主管機關會商有關機關核定之，自來水法
      第52條、第53條亦分別定有明文。依上述規定可知所有權
      人行使其占有、使用、收益、處分、及排除他人干涉等之
      所有權能，雖應於法令限制之範圍內始得自由為之，惟公
      用事業機關亦應依一定行政程序，且限於必要時以損害最
      少之處所及方法始可使用私有土地。本件被告自來水公司
      在原告所有系爭道路之地下埋設直徑100 公厘供水管線之
      事實，除據被告自來水公司自認明確，並有臺灣省自來水
      股份有限公司第二區管理處中壢服務所96年9 月17日台水
      二處中所工字第0960003346號函等資料附卷可參（本院卷
      一第167 頁）。被告自來水公司雖辯稱伊為公用事業，有
      用水戶申請接管伊就必須去埋設云云，然查：
      (1)自埋設管線的必要性而論，被告自來水公司在系爭土地
        埋設自來水管線本為供給大江公司使用，惟因該廠區業
        已廢棄停工，故現在僅剩尚振公司一戶為該自來水管線
        之主要用水戶之事實，業據被告自來水公司人員於本院
        96年12月7 日現場勘驗時陳明綦詳，有勘驗筆錄在卷可
        按（本院卷二第2 、3 頁）。又被告自來水公司於本件
        訴訟進行中曾多次表示願意將埋設管線遷移（本院卷一
        第57、72、115 頁），迄至96年10月18日本院審理時始
        改稱伊為公用事業，因用水戶申請接管故目前無法予以
        拆除（本院卷一第171 頁），惟除此之外，被告並未舉
        證證明確有「需在系爭道路下」埋設自來水管線之必要
        性。
      (2)其次，自埋設管線之損害最少性而論，該條自來水管線
        之埋設路徑係自系爭道路與桃園縣中壢市○○路○ 段交
        界處起至新興公司廠區入口處止，貫通系爭道路「路面
        中央偏北」之位置，此有如附圖所示ABCDEF連線位置足
        資參照。惟查，系爭道路與其右側菜園中間有種植一排
        防風林，防風林右側則為灌溉用溝渠，溝渠之右側方為
        菜園（見本院卷二第5 頁照片）；斟諸，該自來水管線
        口徑僅為100 公厘，則似可沿防風林與上開溝渠中間、
        或沿上開溝渠與菜園中間之土地利用率較低處埋設，而
        不須在系爭道路之路面中央位置埋設，如此對私有土地
        所有權之侵害更少，故堪認被告自來水公司顯非係採損
        害最小之路徑方式埋設自來水管。
      (3)準此，被告自來水公司在系爭道路下埋設管線，因其未
        舉證其必要性且不符損害最小性而與前揭自來水法之規
        範有間，原告自無容忍義務。故被告自來水公司以公用
        事業受用水戶申請即需接水埋管等詞置辯，即不可採。
        至被告自來水公司另辯稱系爭道路有葉福隆、葉萬炮之
        同意書可證明被告有權埋設云云，核與被告中壢市公所
        前述所辯情節相同，前已詳論不可採信之理由，於此不
        贅。綜上，被告自來水公司在系爭道路埋設自來水管線
        既無正當權源，自屬無權占有，至為明確。
六、按所有人對於無權占有或侵奪其所有物者，得請求返還之，
    對於妨害其所有權者，得請求除去之，民法第767條前段及
    中段定有明文。又各共有人對於第三人，得就共有物之全部
    為本於所有權之請求，但回復共有物之請求，僅得為共有人
    全體之利益為之，民法第821條亦規定甚明。本件被告等既
    係無權占有系爭道路，則原告本於物上請求權，請求被告中
    壢市公所將其在系爭道路上鋪設之柏油剷除，及請求被告自
    來水公司將其在系爭道路下埋設之管線拆除，以回復系爭土
    地之原狀並返還予原告及全體共有人，自有理由，應予准許
    。
七、綜合上述，原告本於物上請求權請求：1.被告中壢市公所應
    將原告所有坐落桃園縣中壢市○○段第576 地號土地上如附
    圖所示綠色部分鋪設面積235.49平方公尺之柏油，全部剷除
    並回復原狀，並將上開土地返還原告及全體共有人。2.被告
    自來水公司應將埋設在原告所有坐落桃園縣中壢市○○段第
    576 地號土地下如附圖所示ABCDEF連線位置之自來水管線，
    全部拆除回復原狀，並將上開土地返還原告及全體共有人，
    為有理由，應予准許。
八、本件事證已明，兩造其餘主張陳述之方法，及未經援用之證
    據，均與本判決所為前開判斷不生影響，無庸逐一論述，附
    此敘明。
九、訴訟費用負擔之依據：民事訴訟法第78條、第85條第1 項前
    段。
中    華    民    國     97     年    2    月    19   日
                         民事第三庭   法  官  林曉芳
以上正本係照原本作成。
如對本判決上訴，須於判決送達後20日內向本院提出上訴狀。
中    華    民    國    97    年    2     月    19    日
                                      書記官  邱飛鳴


司法院資訊處製作；財團法人民間司法改革基金會備份。
